【裁判字號】    94,上訴,1899
【裁判日期】    950510
【裁判案由】    誣告
【裁判全文】
臺灣高等法院高雄分院刑事判決        94年度上訴字第1899號
上  訴  人
即自訴人    甲○○
代  理  人  洪文佐  律師
被      告  乙○○
上列上訴人因被告誣告案件，不服臺灣高雄地方法院93年度自字
第122 號中華民國94年11月23日第一審判決，提起上訴，本院判
決如下：
     主  文
上訴駁回。
     理  由
一、自訴意旨略以：上訴人即自訴人甲○○（以下簡稱自訴人）
    於民國92年1 月13日晚上11時30分許係在高雄市三民區○○
    ○路812 之5 號租屋處看股票，被告乙○○明知（以下簡稱
    被告）自訴人並未於前揭時間，至被告位於高雄縣鳳山市○
    ○路345 號住處前，持路旁之石頭砸毀被告所有停放於上址
    之ZM-8149 號自用小貨車，致令該車左前側車門凹陷，竟意
    圖使自訴人受刑事處分，向高雄縣政府警察局鳳山分局（自
    訴狀誤載為臺灣高雄地方法院檢察署）誣告被告於前揭時、
    地砸毀其車，案經高雄地方法院檢察署以92年度偵字第
    11344 號不起訴處分及臺灣高等法院高雄分院檢察署以92年
    度上聲議字第880 號處分書駁回再議確定在案，因認被告涉
    犯刑法第169 條第1 項之誣告罪嫌云云。
二、按犯罪事實應依證據認定之，無證據不得認定犯罪事實。不
    能證明被告犯罪者，應諭知無罪之判決，刑事訴訟法第154
    條第2 項、第301 條第1 項分別定有明文。次按事實之認定
    ，應憑證據，如未能發現相當證據，或證據不足以證明，自
    不能以推測或擬制之方法，以為裁判基礎。又認定犯罪事實
    所憑之證據，雖不以直接證據為限，間接證據亦包括在內；
    然而無論直接或間接證據，其為訴訟上之證明，須於通常一
    般之人不致有所懷疑，而得確信其為真實之程度者，始得據
    為有罪之認定，倘其證明尚未達到此一程度，而有合理之懷
    疑存在時，即無從為有罪之認定（最高法院40年台上字第86
    號、76年台上字第4986號判例意旨參照）。又誣告罪之成立
    ，以意圖他人受刑事處分虛構事實而向該管公務員申告為其
    要件，故其所訴事實，雖不能證明係屬實在，而在積極方面
    尚無證據證明其確係故意虛構者，仍不能遽以誣告罪論處；
    告訴人所訴事實，不能證明其係實在，對於被訴人為不起訴
    處分確定者，是否構成誣告罪，尚應就其有無虛構誣告之故
    意以為斷，並非當然可以誣告罪相繩（最高法院46年台上字
    第927 號判例、59年台上字笫581 號判例意旨參照）。
三、本件自訴人認被告涉有上開誣告罪嫌，無非係以下列證據為
    其論斷之基礎：(一)自訴人於案發當時即92年1 月13日晚上11
    時30分許，係在高雄市三民區○○○路812 之5 號租屋處看
    股票，並未到高雄縣鳳山市○○路345 號案發現場前，被告
    自不可能在案發現場看到自訴人，然被告卻明確指稱看到自
    訴人騎車經過上址，自屬意圖使自訴人受刑事處分而虛構事
    實，應係誣告；(二)被告對自訴人所告訴之毀棄損壞案件（下
    稱毀損案件），業經臺灣高雄地方法院檢察署以92年度偵字
    第11344 號為不起訴處分，嗣經臺灣高等法院高雄分院檢察
    署以92年度上聲議字第880 號處分書駁回再議確定在案；(三)
    被告關於何時發現車輛被毀損之陳述前後不一，且被告於警
    偵訊時並未指明係自訴人持石頭砸車，然於本件誣告罪調查
    、審理時，卻一再指訴係自訴人所為；(四)依警員拍攝之車輛
    毀損照片，有十數處之明顯痕跡，且照片中之石頭很大，可
    證車輛係「臂力甚強」之「壯漢男子」強力「連續數十餘次
    以上」以石頭毀損車門，不可能係弱女子持石頭砸損，又被
    告之花店前後為不詳姓名之「男子」砸毀多次，足證被告有
    與男子結仇，益證車輛係「男子」砸毀，被告卻一再指認係
    自訴人所為，足證其有誣告之故意；(五)被告於聲請再議狀中
    ，指訴：「受理之警員，當場打電話給自訴人，而自訴人以
    行動電話接聽，甲○○當場告稱她人在澄清路上」、「可資
    證明甲○○供述案發時，係在家看電視，乃屬謊言不實在！
    」等語，然警員丙○○於原審及本院審理時，均謂：沒有跟
    被告說甲○○在澄清路等語，足證被告有誣告。訊據被告堅
    詞否認有何誣告犯行，辯稱：伊所有之上開自用小貨車，確
    有於前揭時地為人持石頭砸毀，經伊聽到砸車聲響外出查看
    ，確有看到自訴人在案發現場騎機車匆忙離去，惟伊不及追
    趕，乃於發現車輛左前側車門凹陷後，就報警處理，並無誣
    告等語。
四、經查：
  (一)被告有於92年1 月14日凌晨0 時0 分許起至同日凌晨0 時40
    分許，在高雄縣政府鳳山分局新甲派出所，向上開派出所警
    員丙○○訴稱：其車輛為自訴人持石頭砸毀凹陷，要對自訴
    人提出毀損告訴等語，嗣上開毀損案件，經臺灣高雄地方法
    院檢察署檢察官偵查後，以自訴人否認毀損犯行，不能僅憑
    被告之片面指訴及車損之照片，即遽認自訴人確係毀損行為
    之人，且查無其他積極證據足認自訴人有何毀損犯行，而以
    自訴人涉犯毀損罪嫌不足，於92年7 月25日以臺灣高雄地方
    法院檢察署92年度偵字第11344 號不起訴處分書為不起訴處
    分，經被告再議後，亦經臺灣高等法院高雄分院檢察署於92
    年9 月5 日以92年度上聲議字笫880 號處分書駁回再議確定
    等情，業據被告坦承屬實，並有上開不起訴處分書、處分書
    各1 份在卷可稽（見高雄縣警察局鳳山分局鳳警刑移字笫
    1077 號 警卷【以下稱警卷】笫3 頁、92年度偵字笫11344
    號偵查卷【以下稱偵卷】笫23、24、32、33頁）。是被告有
    向偵查犯罪權限之公務員申告自訴人於前開時地，毀損其車
    輛，嗣經檢察官以自訴人罪嫌不足為由為不起訴處分確定等
    情，均堪以認定。惟揆諸前揭說明，被告並非當然可以誣告
    罪相繩，仍需進一步審認被告主觀上是否有誣告之故意，進
    而虛構事實為誣告自訴人犯罪之行為？被告所有停放在上址
    之車牌號碼ZM-8149 號自用小貨車駕駛座車門，於92年1 月
    13日晚上12時許，警員因被告報案到現場勘查時，確有損害
    ，且地上有一顆石頭，石頭上留有藍色的油漆等節，業據證
    人即到場處理之警員丙○○於本院審理時到庭證述綦詳（見
    本院卷第99、100 頁），並有警員到達現場後拍攝之照片3
    幀附卷可佐（見警卷第6 至8 頁）。而觀上開照片，於車牌
    ZM-814 9號自用小客車左前側駕駛座車門旁確有一大塊石頭
    掉落地上，且該車藍色車門上亦確有多處白色長條狀痕跡，
    是被告於上開毀損案件中，訴稱於上開時、地，其所有之自
    用小貨車有遭人以石頭砸毀凹陷等語，自屬信而有徵，並非
    虛構。故應予審究者，乃是否有積極證據證明其車門受損，
    是否係被告虛構、係自訴人所為？查：
  1.自訴人雖指稱：前開毀損案件發生當時，伊係在高雄市三民
    區○○○路812 之5 號租屋處看股票，被告自不可能在案發
    現場看到自訴人云云，且舉證人即鼎金派出所警員許金塔為
    證。惟查自訴人係於接到新甲派出所警員丙○○電話後，才
    打電話給鼎金派出所，由該所派指派巡邏員警許金塔前往查
    看，而許金塔到達自訴人租屋處看到自訴人時，已係92年1
    月14日凌晨0 時30分許等情，業據證人許金塔於原審結稱甚
    詳（見原審卷第74頁），是警員許金塔看到自訴人之時，距
    案發時間已1 小時，而由自訴人住處騎車至案發現場僅需約
    半小時乙情，此亦據自訴人自承在卷（見原審卷第23頁），
    是證人許金塔上開證詞，僅能證明於毀損案發後之1 小時，
    自訴人有在家中，尚不足以證明自訴人於「毀損案發時間」
    確係在高雄市三民區○○○路812 之5 號租屋處之事實。縱
    使自訴人於毀損案發生時，確係在其租屋處，然被告看到砸
    車之人時，與該人隔了一條人行道，約2 、3 公尺遠，且當
    時該人係騎機車經過，被告看到的是側面，此業據被告供陳
    在卷（見原審卷第156 頁、偵卷第10頁），毀損案發時，該
    人既係騎乘機車匆忙離去，被告又是在一段距離外，看到砸
    車人之側面，而當時為夜間光線，已非如白晝般清晰，則被
    告因與自訴人有糾紛，而主觀認係自訴人持石頭砸車，要屬
    被告合理之推論，自難因檢察官以證據上無從證明係自訴人
    所為而為不起訴處分，即認被告指訴該女子係自訴人為虛構
    之事實。
  2.被告於上開毀損案件警詢中稱：「我於92年元月13日晚23時
    30 分 ，突然聽到碰一聲，趕緊向外察看停在自宅前的自小
    貨車，就發現一名女子騎乘機車很匆忙的離開，後我就察看
    到自小貨車駕駛座這邊車門遭石頭砸壞凹陷」、「我知道該
    名女子王麗貞」（見警卷第3 頁正反面），於偵訊時復指稱
    ；「我在裡面看見他人破壞我的車子，要出來時對方已走了
    ，我是側面看見」、「看見被告騎機車從我前面騎過去，當
    我走出去之時」等語（見偵卷第10頁），嗣被告於本案原審
    審理時謂：「當時躺在床上剛好起來到浴室上廁所，聽到我
    的車子被砸的聲音，我就直覺不對就從後門出來查看，我有
    看到自訴人把石頭放下」等語（見原審卷第76頁）；可證被
    告於上開毀損案件之警偵訊中，即一再指訴係自訴人砸其車
    輛，故自訴代理人一再謂：被告於警偵訊時並沒有指訴係自
    訴人所為云云，已與卷證資料不符。又被告關於其係在家中
    聽到聲響，往外查看後，即外出檢視車輛，並目賭砸車之女
    人騎機車離開等主要情節，前後供述並無矛盾，自訴代理人
    稱被告前後供述有不符，容有誤會。
  3.證人丙○○於本院審理時證稱：在現場留有一沾有藍色油漆
    之石頭，直徑約15公分，比手掌還大，但伊不能確定該石頭
    是否為砸車子的石頭，又伊在車門上只看到一個凹陷痕跡，
    其他的是石頭在車門滑行的痕跡等語（見本院卷第99、100
    頁）。證人丙○○雖不能確定警卷第6 頁照片所示之石頭是
    否為毀損被告自小貨車之物，然佐以現場無其他可疑之物可
    供毀損車輛，此有上開照片可資證明，及該石頭上沾有與被
    告自小貨車同色澤之藍色油漆，且石頭為不規則狀，表面粗
    糙，若持以砸車輛，並與車門表面相互摩擦，確有可能造成
    如警卷第7 頁照片所示之痕跡，足證警卷第6 頁照片內之石
    頭，為毀損車門所用之工具。而該石頭直徑約15公分，若以
    之砸車門，應會留下凹陷痕跡，而依證人丙○○前開所述，
    只有一個凹陷痕跡，益足證砸車之人僅丟擲一次，再輔以其
    他刮擦傷之走向均係從右上角往左下角，堪認車門之刮擦傷
    係該不規則石頭突出之粗糙面於滑行過車門時所留下之痕跡
    ，而非砸車門之人，多次持石頭砸車所留下之痕跡，是自訴
    代理人謂上開刮擦傷痕跡係連續十餘次以上之毀損行為所造
    成，難認屬實。又證人丙○○證稱車門上只有一凹陷處，然
    依警卷第6 、7 頁照片所示，無從看出凹陷痕跡，堪認該凹
    陷處不大，惟該石頭並非小石頭可比擬，以之丟擲車門，不
    需太大之力量，即可造成相當程度之凹陷，可證丟擲石頭之
    人所出之力氣，尚屬輕微，從而自訴代理人謂依照片所示之
    毀損痕跡，得以推知係「臂力甚強」之「壯漢男子」所為，
    亦有未當。綜上所述，自訴代理人前開推論均屬無據，是亦
    難以自訴代理人上開無實證之推論，遽以認定被告明知係男
    子所為，卻誣指係自訴人持石頭砸毀車門。又被告雖於前開
    毀損案件中提出照片，謂其經營之花店多次遭男子持棍棒砸
    毀（見臺灣高等法院高雄分院檢察署92年度上聲議字第880
    號卷第10頁），惟此僅能證明被告經營之花店有遭男子毀損
    之事實。尚難據此推論本件毀損案件也是男子所為，且為被
    告所明知，進而認被告有誣指自訴人毀損被告車門之嫌。
  4.自訴人雖另指稱：員警並未告知自訴人係在澄清路上，但是
    被告於聲請再議時，卻說警員有告知被告當時自訴人是在澄
    清路上，顯然有誣告云云。惟查證人丙○○固於原審審理時
    證稱：我沒有跟被告講自訴人在澄清路上等語（見原審卷第
    72 頁） ，嗣於本院審理時亦證稱：在原審作證時所為之上
    開陳述係實在等語（見本院卷第102 頁）。然證人丙○○於
    原審及本院為前開證述前，係證稱：「至於我有沒有跟被告
    講自訴人人在澄清路上我已經沒有印象」、「至於她是否有
    告訴我她在澄清路上我不太記得了」等語（見原審卷第70頁
    、本院卷第101 頁），可證證人丙○○對於自訴人是否有陳
    述伊當時在澄清路一節，前後證述不一，復參以毀損案件發
    生於92年1 月13日，而證人丙○○係於94年2 月23日、95年
    4 月26日至原審及本院作證，距離案發時間已2 、3 年之遙
    ，且證人丙○○於這2 、3 年間並未就本件毀損案，到法院
    作證過，此有前開毀損案件卷證在卷可憑，是證人丙○○於
    案發後經過2 、3 年，就與毀損案情無直接關聯性之上開事
    實，是否仍能清楚記憶無訛，並非無疑，自難以法院再次詢
    問後證人丙○○所為前後不一致之陳述，認被告提出之上開
    事證係虛佞不實，而謂被告係故意誣指自訴人。再者，自訴
    人是否在澄清路上，並非犯罪事實，員警是否有告知被告當
    時自訴人係在澄清路上，亦僅係被告就自訴人涉犯毀損案件
    所提之證據，並非對於犯罪事實之指訴，檢察官對該證據可
    自行決定是否傳訊員警加以調查及採信或不採信，並不構成
    誣告罪，是自訴人上開指訴，亦非可採。
  (二)綜上，92年1 月13日晚上11時30分許，在高雄縣鳳山市○○
    路345 號被告住處前，被告所有之自用小貨車車門確有遭人
    以石頭毀損，是被告於前揭毀損案件中，向員警訴稱於上開
    時、地其所有之自用小貨車有遭人以石頭毀損凹陷等語，並
    非虛構。至上開案件中固因不能證明毀損係自訴人所為，而
    經檢察官對自訴人為不起訴處分，並經駁回再議而確定，然
    此僅能證明無積極證據足資證明自訴人涉犯毀損罪嫌。但並
    無證據證明被告確有故意虛構上開毀損事實，意圖使自訴人
    受刑事處分。揆諸前開說明，不能因自訴人前開毀損案件經
    檢察官為不起訴處分確定，而遽認被告係誣告。此外，復查
    無其他積極證據足資證明被告有何自訴人所指之誣告犯行，
    衡諸前開法條及判例之意旨，自應為被告無罪之諭知。
據上論斷，應依刑事訴訟法第368條，判決如主文。
中    華    民    國    95    年    5     月    10    日
                  刑事第八庭    審判長法  官  李炫德
                                      法  官  蔡國卿
                                      法  官  李淑惠
以上正本證明與原本無異。
如不服本判決應於收受本判決後10日內向本院提出上訴書狀，其
未敘述上訴理由者，並得於提起上訴後10日內向本院補提理由書
狀（均須按他造當事人之人數附繕本）「切勿逕送上級法院」。
中    華    民    國    95    年    5     月    10    日
                                      書記官  盧雅婷


司法院資訊處製作；財團法人民間司法改革基金會備份。
